---
title: "Evaluation"
echo: false
output: false
---

Ce chapitre présente la consigne pour l'évaluation de l'année 2023-2024.

L'objectif de ces exercices est de vous amener à explorer la richesse
des données
électorales fines. Vous pourrez ultérieurement aller plus loin pour 
essayer de relier les résultats de vote à des variables socioéconomiques
disponibles à la même échelle. 

Les consignes générales sont les suivantes:

::: {.callout-tip}
## Consignes générales

- Envoyer par mail avant le __XX janvier 2024__ deux documents: un fichier `.qmd`
reproductible mélangeant vos réponses aux questions et vos analyses et
le `.html` généré grâce à celui-ci ;
- Le `.html` ne présente pas les exemples de code, pensez donc à mettre
`echo: false` dans les options du _header_ ;
- N'oubliez pas d'ajouter les informations personnelles standards (auteur, titre)
dans votre document ;
- Essayez de soigner le `.html` rendu. Vous pouvez néanmoins avoir
des sorties graphiques ou tableau au style différent de ceux que j'ai mis en
exemple si vous avez envie de donner une touche personnel à votre rapport ;
- Le document `.qmd` doit être reproductible, c'est-à-dire que je dois pouvoir
cliquer sur le bouton `Render` et que cela va fonctionner. 
:::


```{r}
library(readr)
library(dplyr)
library(gt)
library(gtExtras)
library(cartiflette)
library(stringr)
library(ggplot2)
library(scales)
library(svglite)
```

Le code d'import des données est directement mis à disposition 
pour vous permettre de démarrer les exercices.

```{r}
#| echo: true
df <- read_csv(
  'https://www.data.gouv.fr/fr/datasets/r/182268fc-2103-4bcb-a850-6cf90b02a9eb'
)
```

## Explorations générales

::: {.callout-tip}
## Question 1

Créer ou mettre à jour les variables suivantes:

  - `code_commune`: En utilisant la variable déjà existante et le département, remplacer la valeur `code_commune` pour constituer un vrai code commune. Par exemple, pour Montrouge, vous devriez obtenir `92049`. 
  - `candidat`: créer une colonne avec le `prenom` et le `nom` mis ensemble, en n'oubliant pas de mettre un espace. Ne pas éliminer les bulletins abstentions, blancs ou nuls, nous allons les exploiter ultérieurement. 

```{r}
df <- df %>% mutate(
  code_commune = paste0(code_departement, code_commune),
  candidat = paste0(paste0(prenom, ' ', nom))
)
```
:::


::: {.callout-tip}
## Exercice 2

Compléter la phrase suivante grâce à `R`:

> En 2022, il y avait XXXXX candidats à l'élection présidentielle

L'intégrer dans un code _inline_ pour obtenir la phrase comme ci-dessous

_Note: Attention aux [votes non exprimés](https://www.conseil-constitutionnel.fr/referendum-traite-constitution-pour-l-europe/bulletins-blancs-et-nuls) et aux abstentions_
:::



```{r}
candidats <- df %>%
  filter(!is.na(prenom)) %>%
  summarise(candidats = n_distinct(candidat)) %>%
  as.numeric()
```


En 2022, il y avait __`r candidats`__ candidats à l'élection présidentielle.



::: {.callout-tip}
## Question 3

Calculer les scores nationaux de chaque candidat. Représenter dans ce tableau,
pour chaque candidat, le nombre de voix et le pourcatage des votes exprimés
(c'est-à-dire en retirant abstentions et votes non exprimés). 

Utiliser `gt` pour représenter cela dans un tableau, par exemple dans le style
de celui disponible plus bas (il n'est pas obligatoire d'aller aussi loin
dans la mise en forme mais essayez d'obtenir un beau tableau tout de même).

_Note: vous pouvez contrôler vos résultats obtenus avec [cette page](https://www.gouvernement.fr/actualite/election-presidentielle-les-resultats-du-premier-tour)_

:::

```{r}
tableau_resultats <- df %>%
  filter(!is.na(prenom)) %>%
  group_by(candidat) %>%
  summarise(votes = sum(voix)) %>%
  mutate(score = votes/sum(votes)) %>%
  arrange(desc(score))
```

_Exemple de tableau à obtenir_:

```{r}
#| output: true
gt(tableau_resultats %>% mutate(color = "", score2 = 100*score)) %>%
  fmt_integer(columns = votes, locale = "fr") %>%
  fmt_percent(columns = score) %>%
  gt_plt_bar_pct(
    column = score2, scaled = TRUE
  ) %>%
  cols_label(
    votes = "Nombre votes (total)",
    score = "Score (% votes exprimés)",
    candidat = "Candidat.e",
    color = "",
    score2 = ""
    ) %>%
  data_color(columns = c('score'), target_columns = color, method = "numeric", palette = "PuOr") %>%
  tab_header(
    title = md("__Elections 🇫🇷__"),
    subtitle = md("Résultats du premier tour (📅 _10 avril 2022_)")
  ) %>%
  tab_style(
    style = cell_text(weight = "bold", align = "center"),
    locations = cells_column_labels()
  )
```


```{r}
#| eval: false

# Calculer pour les départements de la petite couronne,
# les scores de E. Macron, M. Le Pen. agréger les votes restants en autre
votes_idf_top3 <- df %>%
  filter(!is.na(prenom)) %>%
  filter(code_departement %in% c(75,92,93,94)) %>%
  mutate(candidat2 = if_else(
    nom %in% c("MACRON", "LE PEN"),
    candidat, "Autres candidats")) %>%
  group_by(code_departement, candidat2) %>%
  summarise(votes = sum(voix)) %>%
  group_by(code_departement) %>% 
  mutate(score = votes/sum(votes))

votes_idf_top3 <- votes_idf_top3 %>%
  group_by(code_departement) %>%
  summarize(list_data = list(score))

gt(votes_idf_top3) %>%
  gt_plt_bar_stack(list_data, width = 65,
                   labels = c("Autres candidats", "Macron", "Le Pen"),
                   palette= c("#bfbfbf", "#ff4343", "#0a1c2b"))
```

## Comparaison des scores départements aux moyennes nationales. 

On va essayer d'étudier la territorialité de certains votes. Pour cela, nous
allons étudier la manière dont certains candidats sont surreprésentés dans
les résultats par rapport à leur moyenne nationale. 


::: {.callout-tip}
## Question 4

Créer un _dataframe_ nommé `score_departements` stockant, pour chaque
département, le nombre de vote obtenu pour chaque candidat et 
le score (en %). 

```{r}
score_departements <- df %>%
  filter(!is.na(prenom)) %>%
  group_by(code_departement, candidat) %>%
  summarise(votes = sum(voix)) %>%
  mutate(score = votes/sum(votes)) 
```

Par exemple, vous devriez obtenir le résultat suivant pour l'Aude:


```{r}
#| output: true
score_departements %>% filter(code_departement == 11)
```

:::


::: {.callout-tip}
## Question 5

Refaire le lien avec le niveau national pour comparer le score
départemental avec le score national. Nommer ce _dataframe_
`score_departements`, nous allons le réutiliser par la suite. 

```{r}
score_departements <- score_departements %>%
  left_join(
    tableau_resultats,
    by = "candidat",
    suffix = c("_departement", "_national")
  )
```

Par exemple, vous devriez obtenir le résultat suivant pour l'Aude:


```{r}
#| output: true
score_departements %>% filter(code_departement == 11)
```

:::


::: {.callout-tip}
## Question 6

Créer une variable `surrepresentation` qui compare, en relatif, 
les scores nationaux et départementaux.

Par exemple, si un candidat a un score de 30% dans un département
mais de 15% ailleurs, la valeur de `surrepresentation` sera égale à 100 (%).


```{r}
score_departements <- score_departements %>%
  mutate(surrepresentation = 100*(score_departement/score_national - 1))
```

:::

::: {.callout-tip}
## Question 7

Observer les 5 principales représentations, en valeur absolue,
pour chaque candidat. Représenter cela sur un graphique, 
du type de celui-ci dessous.

```{r}
#| output: true
score_departements_top <- score_departements %>%
  arrange(candidat, desc(abs(surrepresentation))) %>%
  group_by(candidat) %>%
  filter(row_number() <= 5)

ggplot(score_departements_top) +
  geom_bar(aes(x = surrepresentation, y = factor(code_departement)), stat = "identity") +
  facet_wrap(~candidat, scales = "free")
```

:::


## Un peu de cartographie

Pour cette partie, vous pouvez récupérer le fond de carte
des départements grâce au code ci-dessous:

```{r}
#| echo: true
departement_borders <- download_vectorfile_url_all(
  crs = 4326,
  values = "metropole",
  borders="DEPARTEMENT",
  vectorfile_format="geojson",
  filter_by="FRANCE_ENTIERE",
  source="EXPRESS-COG-CARTO-TERRITOIRE",
  year=2022)
```


::: {.callout-tip}
## Question 8a

Restreindre `score_departements` aux résultats de Marine Le Pen (ne pas écraser
`score_departements` nous allons l'utiliser à nouveau !). Faire une jointure
au fond de carte des départements et effectuer une carte de la représentation. 
L'échelle de couleur que vous pouvez utiliser est `white` pour les valeurs les
plus basses et `#394679` pour les valeurs les plus hautes.

Interpréter.

:::

```{r}
score_departements_mlp <- score_departements %>%
  filter(candidat == "Marine LE PEN")

departement_borders_mlp <- departement_borders %>%
  left_join(score_departements_mlp, by = c("INSEE_DEP" = "code_departement"))
```


Vous devriez obtenir une carte proche de celle-ci

```{r}
#| output: true
ggplot(departement_borders_mlp) +
  geom_sf(aes(fill = surrepresentation)) +
  scale_fill_steps(
    n.breaks = 5,
    low = "white", high = "#394679",
    labels = label_number(scale_cut = cut_short_scale())
  ) +
  theme_void()  +
  labs(fill = "(% par rapport\nmoyenne nationale)")
```



::: {.callout-tip}
## Question 8b

Même question pour Emmanuel Macron. 
L'échelle de couleur que vous pouvez utiliser est `white` pour les valeurs les
plus basses et `#f1c237` pour les valeurs les plus hautes.

Interpréter.

:::


```{r}
score_departements_em <- score_departements %>%
  filter(candidat == "Emmanuel MACRON")

departement_borders_em <- departement_borders %>%
  left_join(score_departements_em, by = c("INSEE_DEP" = "code_departement"))
```

```{r}
#| output: true
ggplot(departement_borders_em) +
  geom_sf(aes(fill = surrepresentation)) +
  scale_fill_steps(
    n.breaks = 5,
    low = "white", high = "#f1c237",
    labels = label_number(scale_cut = cut_short_scale())
  ) +
  theme_void()  +
  labs(fill = "(% par rapport\nmoyenne nationale)")
```

::: {.callout-tip}
## Question 8c

Même question pour Jean-Luc Mélenchon. 
L'échelle de couleur que vous pouvez utiliser est `white` pour les valeurs les
plus basses et `#cb452a` pour les valeurs les plus hautes.

Interpréter.

:::


```{r}
score_departements_jlm <- score_departements %>%
  filter(candidat == "Jean-Luc MÉLENCHON")

departement_borders_jlm <- departement_borders %>%
  left_join(score_departements_jlm, by = c("INSEE_DEP" = "code_departement"))
```

```{r}
#| output: true
ggplot(departement_borders_jlm) +
  geom_sf(aes(fill = surrepresentation)) +
  scale_fill_steps(
    n.breaks = 5,
    low = "white", high = "#cb452a",
    labels = label_number(scale_cut = cut_short_scale())
  ) +
  theme_void()  +
  labs(fill = "(% par rapport\nmoyenne nationale)")
```


## Focus sur l'abstention

::: {.callout-tip}
# Question 9

Retrouver les 10 principales communes abstentionnistes parmi les 
communes où il y a eu plus de 2000 votes et n'appartenant pas
aux départements des DROM ou des Français à l'étranger
(pour cela, le filtre est
directement donné: `filter(!str_starts(code_commune, "(fr|98|97)"))`.

Analyser

:::


```{r}
abstention <- df %>%
  mutate(abstention = if_else(nom == "abstentions", "Abstentions", "Exprimés")) %>%
  group_by(code_commune, libelle_commune, abstention) %>%
  summarise(votes = sum(voix)) %>%
  group_by(code_commune, libelle_commune) %>%
  mutate(taux_abstention = votes/sum(votes)) %>%
  filter(
    abstention == "Abstentions", !str_starts(code_commune, "(fr|98|97)"),
    votes > 2000
    ) %>%
  arrange(desc(taux_abstention))
```


Le tableau à obtenir sera le suivant. Le votre devra avoir au moins une colonne
supplémentaire: les noms de commune. 

```{r}
#| output: true
abstention %>%
    select(-one_of("libelle_commune"))
```



### L'abstention en Corse

Voici le code pour récupérer le fond de carte des communes Corse.


```{r}
#| echo: true
corse <- download_vectorfile_url_all(
  crs = 4326,
  values = c("2A","2B"),
  borders="COMMUNE",
  vectorfile_format="geojson",
  filter_by="DEPARTEMENT",
  source="EXPRESS-COG-CARTO-TERRITOIRE",
  year=2022)
```

::: {.callout-note}

Faire une carte du taux d'abstention par commune en corse
:::



```{r}
abstention_corse <- df %>%
  mutate(abstention = if_else(nom == "abstentions", "Abstentions", "Exprimés")) %>%
  group_by(code_commune, libelle_commune, abstention) %>%
  summarise(votes = sum(voix)) %>%
  group_by(code_commune, libelle_commune) %>%
  mutate(taux_abstention = votes/sum(votes)) %>%
  filter(str_starts(code_commune,'(2A|2B)'), abstention == "Abstentions") %>%
  mutate(code_commune_propre = str_sub(code_commune, 3, -1))


corse_enrichie <- corse %>% inner_join(abstention_corse, by = c("INSEE_COM" = "code_commune"))
```

La carte obtenue devrait ressembler à celle-ci:


```{r}
#| output: true
ggplot(corse_enrichie) +
  geom_sf(aes(fill = taux_abstention)) +
  scale_fill_fermenter(
    n.breaks = 5,
    palette = "RdPu",
    direction = 1,
    labels = label_number(scale_cut = cut_short_scale())
  ) +
  theme_void() +
  labs(fill = "Taux d'abstention")
```

