---
title: "Manipuler des données spatiales avec `sf`"
echo: false
number-sections: true
---

::: {.badge}
<a href="https://datalab.sspcloud.fr/launcher/ide/rstudio?autoLaunch=true&init.personalInit=«https%3A%2F%2Fraw.githubusercontent.com%2Flinogaliana%2Fr-geographie%2Fmain%2Fsspcloud%2Finit.sh»&networking.user.enabled=true&onyxia.friendlyName=«rstudio-cours-ENS»" target="_blank" rel="noopener"><img src="https://img.shields.io/badge/Tester%20via%20SSP%20cloud%20-%20SSPCloud?logo=R&labelColor=black&color=%231965b8" alt="Onyxia"></a><br>
:::

<details>
<summary>
Dérouler les _slides_ ci-dessous ou [cliquer ici](/slides/wrangling.qmd)
pour afficher les slides en plein écran.
</summary>


``` {.yaml code-preview="/slides/wrangling.qmd"}
```

</details>


Dans ce troisème TP,
nous allons apprendre à importer et
manipuler des données spatiales avec
{{< fa brands r-project >}}. Ce logiciel propose
des fonctionnalités très intéressantes pour ce type de
données complexes qui le rendent capable de se comporter
comme un SIG.

Si vous êtes intéressés par `Python` {{< fa brands python >}},
une version très proche de ce TP est disponible dans [mon cours de l'ENSAE](https://pythonds.linogaliana.fr/content/manipulation/03_geopandas_TP.html).


```{r}
#| eval: false
remotes::install_github("linogaliana/cartiflette-r")
```


```{r}
#| echo: true
library(dplyr)
library(sf)
library(ggplot2)
library(cartiflette)
```


::: {.callout-note}

Certains exemples de code présentent des annotations sur le côté,
passez votre souris dessus pour les afficher, comme ci-dessous

```{r}
#| echo: true
#| output: false
"une annotation explicative m'accompagne à droite" #<1>
```
1. Je m'affiche quand on passe la souris sur moi 🐭 !

:::


## Lire et enrichir des données spatiales

Dans cette partie,
nous utiliserons
les fonds de carte de l'IGN dont
la mise à disposition est facilitée
par le projet [`cartiflette`](https://github.com/InseeFrLab/cartiflette.git)[^cartiflette-r].

[^cartiflette-r]:
  La librairie {{< fa brands r-project >}} est expérimentale mais 
  les prochaines semaines devraient permettre de combler ce manque. 
  Une documentation interactive illustrant le code nécessaire pour reproduire
  telle ou telle carte est disponible sur [linogaliana.github.io/cartiflette-website](https://linogaliana.github.io/cartiflette-website/index.html).


::: {.callout-tip}
## Exercice 1: lire et explorer la structure de fichiers géographiques

1. S'inspirer des exemples de code présents dans les slides mobilisant
le package `cartiflette`
pour télécharger les données communales des départements 75, 92, 93 et 94.
Vous pouvez nommer l'objet `communes_borders`
2. Regarder les premières lignes des données. Identifier la différence avec
un DataFrame standard. 
3. Afficher le `crs` de `communes_borders`. Ce dernier contrôle la
transformation de l'espace tridimensionnel terrestre en une surface plane.
Utiliser `st_transform` pour transformer les données en Lambert 93, le 
système officiel (code EPSG 2154). 
4. Afficher les communes des Hauts de Seine (département 92) et représenter rapidement la carte.
5. Réprésenter la carte de Paris : quel est le problème ?

```{r}
#| output: false
#| label: download-borders-communes
#1) Chargement des données de Cartiflette
communes_borders <- download_vectorfile_url_all(
    crs = 4326,
    values = c("75", "92", "93", "94"),
    borders="COMMUNE",
    vectorfile_format="geojson",
    filter_by="DEPARTEMENT",
    source="EXPRESS-COG-CARTO-TERRITOIRE",
    year=2022)
```

```{r}
#| output: false
# 2) Regarder les premières lignes
head(communes_borders)
```

```{r}
#| output: false

# 3) Afficher le crs
sf::st_crs(communes_borders)
# Les données sont en WGS84, on les reprojette en lambert 93
communes_borders <- communes_borders %>% st_transform(2154)
```

La carte du 92 est la suivante:


```{r}
#| label: plot-92
library(dplyr)
library(ggplot2)

# 4) afficher les communes du département 92
hds <- communes_borders %>% filter(INSEE_DEP == "92")
ggplot(hds) +
    geom_sf(fill = "white") + theme_void()

```

Quant à Paris, à l'issue de la question 5, la carte
aura l'aspect suivant:


```{r}
# 5) Représenter la carte de Paris. Quel est le problème ?
ggplot(communes_borders %>% filter(INSEE_DEP == "75")) +
    geom_sf(fill = "white") + theme_void()
```

:::


En effet, on ne dispose ainsi pas des limites des arrondissements parisiens, ce
qui appauvrit grandement la carte de Paris. 
On pourrait les récupérer directement 
depuis le site d'_open-data_ du Grand Paris, ce qui est proposé
en [exercice supplémentaire 👇️](#exo-supp).
On propose ici d'utiliser à nouveau
`cartiflette` pour cela afin de disposer du fonds de carte officiel
des arrondissements.




::: {.callout-tip}
## Exercice 2: compléter des données spatiales issues de sources différentes

1. Importer les données de découpage des arrondissements parisiens à l'adresse à l'aide de `cartiflette`.
2. Vérifier sur une carte que les découpages des arrondissements sont bien présents.
3. Vérifier l'attribut `crs`. Est-il cohérent avec celui des données communales ?
Si non, transformer en Lambert 93 (code EPSG 2154).
4. Retirer Paris du jeu de données communales et utiliser les arrondissements
pour enrichir (nommer l'objet obtenu `data_borders`). 
5. Représenter à nouveau les communes de la petite couronne parisienne (75, 92, 93, 94)

:::


```{r}
library(cartiflette)

# Question 1
arrondissements = download_vectorfile_url_all(
    crs = 4326,
    values = "75",
    borders="ARRONDISSEMENT_MUNICIPAL",
    vectorfile_format="geojson",
    filter_by="DEPARTEMENT",
    source="EXPRESS-COG-CARTO-TERRITOIRE",
    year=2022)
```


La carte de Paris intra-muros est, après la
récupération des arrondissements avec
`cartiflette` de ce type là:

```{r}
plot(
  st_geometry(arrondissements)
)
```

```{r}
#3) Vérifier l'attribut `crs`. Est-il cohérent ?
print(st_crs(communes_borders))
print(st_crs(arrondissements))

arrondissements <- arrondissements %>% st_transform(2154)
print(st_crs(communes_borders) == st_crs(arrondissements))
```


```{r}
#4) Retirer Paris et ajouter les arrondissements
data_paris <- dplyr::bind_rows(
  communes_borders %>% filter(INSEE_DEP != "75"),
  arrondissements
)
```

```{r}
ggplot(data_paris) +
    geom_sf(fill = "white") + theme_void()
```
