---
title: "Manipuler des données spatiales avec `sf`"
echo: false
number-sections: true
---

::: {.badge}
<a href="https://datalab.sspcloud.fr/launcher/ide/rstudio?autoLaunch=true&init.personalInit=«https%3A%2F%2Fraw.githubusercontent.com%2Flinogaliana%2Fr-geographie%2Fmain%2Fsspcloud%2Finit.sh»&networking.user.enabled=true&onyxia.friendlyName=«rstudio-cours-ENS»" target="_blank" rel="noopener"><img src="https://img.shields.io/badge/Tester%20via%20SSP%20cloud%20-%20SSPCloud?logo=R&labelColor=black&color=%231965b8" alt="Onyxia"></a><br>
:::

<details>
<summary>
Dérouler les _slides_ ci-dessous ou [cliquer ici](/slides/wrangling.qmd)
pour afficher les slides en plein écran.
</summary>


``` {.yaml code-preview="/slides/wrangling.qmd"}
```

</details>


Dans ce troisième TP,
nous allons apprendre à importer et
manipuler des données spatiales avec
{{< fa brands r-project >}}. Ce logiciel propose
des fonctionnalités très intéressantes pour ce type de
données complexes qui le rendent capable de se comporter
comme un SIG. Grâce à la librairie `sf`, une extension
de `dplyr` aux données spatiales, les
données géographiques pourront être manipulées
comme n'importe quel type de données avec {{< fa brands r-project >}}.
La complexité induite par la dimension spatiale ne sera pas ressentie. 

Si vous êtes intéressés par `Python` {{< fa brands python >}},
une version très proche de ce TP est disponible dans [mon cours de l'ENSAE](https://pythonds.linogaliana.fr/content/manipulation/03_geopandas_TP.html).


```{r}
#| eval: false
remotes::install_github("linogaliana/cartiflette-r")
install.packages("leaflet")
```

Dans ce chapitre, nous allons utiliser les packages
suivants:


```{r}
#| echo: true
#| output: false
library(units)
library(dplyr)
library(sf)
library(ggplot2)
library()
library(cartiflette)
```


::: {.callout-note}

Certains exemples de code présentent des annotations sur le côté,
passez votre souris dessus pour les afficher, comme ci-dessous

```{r}
#| echo: true
#| output: false
"une annotation explicative m'accompagne à droite" #<1>
```
1. Je m'affiche quand on passe la souris sur moi 🐭 !

:::


## Lire et enrichir des données spatiales

Dans cette partie,
nous utiliserons
les fonds de carte de l'IGN dont
la mise à disposition est facilitée
par le projet [`cartiflette`](https://github.com/InseeFrLab/cartiflette.git)[^cartiflette-r].

[^cartiflette-r]:
  La librairie {{< fa brands r-project >}} est expérimentale mais 
  les prochaines semaines devraient permettre de combler ce manque. 
  Une documentation interactive illustrant le code nécessaire pour reproduire
  telle ou telle carte est disponible sur [linogaliana.github.io/cartiflette-website](https://linogaliana.github.io/cartiflette-website/index.html).


::: {.callout-tip}
## Exercice 1: lire et explorer la structure de fichiers géographiques

1. S'inspirer des exemples de code présents dans les slides mobilisant
le package `cartiflette`
pour télécharger les données communales des départements 75, 92, 93 et 94.
Vous pouvez nommer l'objet `communes_borders`
2. Regarder les premières lignes des données. Identifier la différence avec
un DataFrame standard. 
3. Afficher le `crs` de `communes_borders`. Ce dernier contrôle la
transformation de l'espace tridimensionnel terrestre en une surface plane.
Utiliser `st_transform` pour transformer les données en Lambert 93, le 
système officiel (code EPSG 2154). 
4. Afficher les communes des Hauts de Seine (département 92) et représenter rapidement la carte.
5. Réprésenter la carte de Paris : quel est le problème ?
:::

```{r}
#| output: false
#| label: download-borders-communes
#1) Chargement des données de Cartiflette
communes_borders <- download_vectorfile_url_all(
    crs = 4326,
    values = c("75", "92", "93", "94"),
    borders="COMMUNE",
    vectorfile_format="geojson",
    filter_by="DEPARTEMENT",
    source="EXPRESS-COG-CARTO-TERRITOIRE",
    year=2022)
```

```{r}
#| output: false
# 2) Regarder les premières lignes
head(communes_borders)
```

```{r}
#| output: false

# 3) Afficher le crs
sf::st_crs(communes_borders)
# Les données sont en WGS84, on les reprojette en lambert 93
communes_borders <- communes_borders %>% st_transform(2154)
```


<details>

<summary>
Si vous désirez observer l'aspect de la
carte du 92 (question 4), déroulez cette partie.
</summary>

```{r}
#| label: plot-92
#| output: false

# 4) afficher les communes du département 92
hds <- communes_borders %>% filter(INSEE_DEP == "92")
map_92 <- ggplot(hds) +
    geom_sf(fill = "white") + theme_void()
```

```{r}
map_92
```

</details>

En ce qui concerne Paris, à l'issue de la question 5, la carte
aura l'aspect suivant:

```{r}
# 5) Représenter la carte de Paris. Quel est le problème ?
ggplot(communes_borders %>% filter(INSEE_DEP == "75")) +
    geom_sf(fill = "white") + theme_void()
```



On remarque rapidement le problème. 
On ne dispose ainsi pas des limites des arrondissements parisiens, ce
qui appauvrit grandement la carte de Paris. 

On pourrait les récupérer directement 
depuis le site d'_open-data_ du Grand Paris 
mais on propose ici d'utiliser à nouveau
`cartiflette` afin de disposer du fonds de carte officiel
des arrondissements.




::: {.callout-tip}
## Exercice 2: compléter des données spatiales issues de sources différentes

1. Importer les données de découpage des arrondissements parisiens à l'adresse à l'aide de `cartiflette`.
2. Vérifier sur une carte que les découpages des arrondissements sont bien présents.
3. Vérifier l'attribut `crs`. Est-il cohérent avec celui des données communales ?
Si non, transformer en Lambert 93 (code EPSG 2154).
4. Retirer Paris du jeu de données communales et utiliser les arrondissements
pour enrichir (nommer l'objet obtenu `data_borders`). 
5. Représenter à nouveau les communes de la petite couronne parisienne (75, 92, 93, 94)

:::


```{r}
library(cartiflette)

# Question 1
arrondissements = download_vectorfile_url_all(
    crs = 4326,
    values = "75",
    borders="ARRONDISSEMENT_MUNICIPAL",
    vectorfile_format="geojson",
    filter_by="DEPARTEMENT",
    source="EXPRESS-COG-CARTO-TERRITOIRE",
    year=2022)

arrondissements
```



```{r}
ggplot(arrondissements) + geom_sf(fill = "white") + theme_void()
```

```{r}
#| output: false
#3) Vérifier l'attribut `crs`. Est-il cohérent ?
print(st_crs(communes_borders))
print(st_crs(arrondissements))

arrondissements <- arrondissements %>% st_transform(2154)
print(st_crs(communes_borders) == st_crs(arrondissements))
```


```{r}
#4) Retirer Paris et ajouter les arrondissements
data_paris <- dplyr::bind_rows(
  communes_borders %>% filter(INSEE_DEP != "75"),
  arrondissements
)
```

La carte de Paris intra-muros est, après la
récupération des arrondissements avec
`cartiflette` de ce type là:

```{r}
ggplot(data_paris) +
    geom_sf(fill = "white") + theme_void()
```


## Utiliser des données géographiques comme des couches graphiques


Souvent, le découpage communal ne sert qu'en fond de cartes, pour donner des
repères. En complément de celui-ci, on peut désirer exploiter
un autre jeu de données.

On va partir des données de localisation des
stations velib, 
disponibles [sur le site d'open data de la ville de Paris](https://opendata.paris.fr/explore/dataset/velib-emplacement-des-stations/table/) et 
requêtables directement par l'url
<https://opendata.paris.fr/explore/dataset/velib-emplacement-des-stations/download/?format=geojson&timezone=Europe/Berlin&lang=fr>

```{r}
url <- "https://opendata.paris.fr/explore/dataset/velib-emplacement-des-stations/download/?format=geojson&timezone=Europe/Berlin&lang=fr"
```

::: {.callout-tip}
## Exercice 3: importer et explorer les données velib

1. Importer les données velib sous le nom `station`
2. Vérifier la projection géographique de `station` (attribut `crs`). Si celle-ci est différente des données communales, reprojeter ces
dernières dans le même système de projection que les stations de vélib
3.  Représenter sur une carte les 50 stations les plus importantes (variable `capacity`). Vous pouvez également afficher le fonds de carte des arrondissements de Paris.
Cette [page](https://geopandas.org/mapping.html#maps-with-layers) peut vous aider pour comprendre comment afficher plusieurs couches à la fois. Vous pouvez customiser la carte en retirant les axes grâce à la méthode `set_axis_off` et mettre un titre tel que _"Les 50 principales stations de Vélib"_ avec la méthode `set_title`. 
4. Afficher également (trait bleu et épais) les réseaux de transport en communs, disponibles [ici](https://data.iledefrance-mobilites.fr/explore/dataset/traces-du-reseau-ferre-idf/map/?location=7,48.69717,2.33167&basemap=jawg.streets). L'url à requêter est
<https://data.iledefrance-mobilites.fr/explore/dataset/traces-du-reseau-ferre-idf/download/?format=geojson&timezone=Europe/Berlin&lang=fr>
:::



```{r}
#| output: false
# 1) Importer les données velib
stations <- st_read(url)
```

```{r}
head(stations)
```


```{r}
# 2) Reprojection
st_crs(stations)
stations <- stations %>% 
  st_transform(st_crs(data_paris))
```

La carte attendu à l'issue de la question 3 a l'aspect suivant:


```{r}
# 3) Carte des 50 stations les plus importantes. 

paris <- data_paris %>%
  filter(INSEE_DEP == "75")

principales_stations <- stations %>%
  arrange(desc(capacity)) %>%
  head(50)

ggplot(paris) +
  geom_sf(fill = "white") + geom_sf(data = principales_stations) + 
  theme_void()
```


```{r}
# 4) Réseaux de transport en communs
url <- "https://data.iledefrance-mobilites.fr/explore/dataset/traces-du-reseau-ferre-idf/download/?format=geojson&timezone=Europe/Berlin&lang=fr"

transports <- st_read(url) %>%
  st_transform(2154)
```

L'ajout du réseau de métro permet d'obtenir une carte ressemblant à celle-ci:


```{r}
metro <- transports %>% filter(mode == "METRO")

ggplot(paris) +
  geom_sf(fill = "white") + geom_sf(data = principales_stations, color = "red") + 
  geom_sf(data = metro, color = "royalblue", alpha = 0.4) +
  theme_void()
```

Pour faire une belle carte, il faudrait couper les lignes de métro
via une jointure spatiale ou privilégier
un fonds de carte conceptuel. 
La méthode pour faire des cartes contextuelles
est proposée en [exercice supplémentaire 👇️](#exo-supp).
puisqu'elle implique des connaissances minimales avec `leaflet`
que nous verrons ultérieurement.

## Jointures spatiales

Les jointures attributaires fonctionnent comme avec un `tibble` classique.
Pour conserver un objet spatial *in fine*, il faut faire attention à utiliser en premier (base de gauche) l'objet `sf`.
En revanche, l'un des intérêts des objets geopandas est qu'on peut également faire une jointure sur la dimension spatiale grâce à plusieurs fonctions:

| Fonction |	Opération |
|----------|------------|
|`st_intersects()` | 	Quelles géométries de x intersectent celles de y ? |
|`st_contains()` | 	Quelles géométries de x contiennent celles de y ? |
|`st_disjoint()` | 	Quelles géométries de x sont disjointes à celles de y ? |
|`st_is_within_distance()` | 	Quelles géométries de x est à moins de 
m/km de celles de y ? |

La documentation à laquelle se
référer est [ici](https://cran.r-project.org/web/packages/sfnetworks/vignettes/sfn03_join_filter.html). 
Une version pédagogique se trouve dans la documentation [`utilitR`](https://www.book.utilitr.org/03_fiches_thematiques/fiche_donnees_spatiales#joindre-des-donn%C3%A9es-g%C3%A9ographiques-et-attributaires). 


::: {.callout-tip}
## Exercice 4: Associer les stations aux communes et arrondissements auxquels elles appartiennent

1. Faire une jointure spatiale pour enrichir les données de stations en y ajoutant des informations de `data_paris`. Appeler cet objet `stations_info`
2. Représenter la carte des stations du 19e arrondissement (s'aider de la variable `NOM`). Vous pouvez mettre en fond de carte les arrondissements parisiens. 
3. Compter le nombre de stations velib et le nombre de places velib par arrondissement ou commune (pour vous aider, vous pouvez compléter vos connaissances avec [ce tutoriel](https://pandas.pydata.org/docs/getting_started/intro_tutorials/06_calculate_statistics.html)). Représenter sur une carte chacune des informations
4. Représenter les mêmes informations mais en densité (diviser par la surface de l'arrondissement ou commune en km2)
5. (optionnel) Choisir une des cartes de densité et la nettoyer (retirer les axes, mettre les titres...)

:::

```{r}
stations_info <- st_join(stations, data_paris, join = st_within)
```

Pour la question 2,
la première méthode consiste à afficher
toute la ville mais à ne représenter que
les points des stations du 19e:

```{r}
stations_19e <- stations_info %>%
  filter(grepl("19e", NOM)) %>%
  st_transform(4326)
arrondissement_19e <- data_paris %>%
  filter(grepl("19e", NOM)) %>%
  st_transform(4326)

leaflet(stations_19e) %>%
  addTiles() %>%
  addCircleMarkers(
    color = ~pal_fun(capacity),
    radius = ~sqrt(capacity),
    popup = ~paste0(name, ": ", capacity, " places disponibles"),
    stroke = FALSE,
    fillOpacity = 0.5) %>%
  addPolylines(data = arrondissement_19e)
```

```{r}
# Question 3
stations_agg <- stations_info %>%
  group_by(NOM) %>%
  mutate(stationcode_count = n_distinct(stationcode),
            capacity_sum = sum(capacity)) %>%
  st_drop_geometry()

data_paris <- data_paris %>%
  mutate(area = units::set_units(st_area(.), "km^2"))
df <- data_paris %>% left_join(stations_agg)
```

Enfin, dans la question 4,
si on représente plutôt la capacité 
sous forme de densité, pour tenir compte
de la taille différente des arrondissements,
on obtient cette carte:

```{r}
df %>% mutate(capacity_density = capacity/area)
```




## Exercices supplémentaires

```{r}
library(leaflet)

pal_fun <- colorQuantile("YlOrRd", NULL, n = 4)
principales_stations_wgs84 <- principales_stations %>%
  st_transform(4326)

leaflet(principales_stations_wgs84) %>%
  addTiles() %>%
  addCircleMarkers(
    color = ~pal_fun(capacity),
    popup = ~paste0(name, ": ", capacity, " places disponibles"),
    stroke = FALSE,
    fillOpacity = 0.5)
```

