---
title: "Produire des représentations graphiques avec {{< fa brands r-project >}} et `ggplot2`"
echo: false
number-sections: true
---

::: {.badge}
<a href="https://datalab.sspcloud.fr/launcher/ide/rstudio?autoLaunch=true&init.personalInit=«https%3A%2F%2Fraw.githubusercontent.com%2Flinogaliana%2Fr-geographie%2Fmain%2Fsspcloud%2Finit.sh»&networking.user.enabled=true&onyxia.friendlyName=«rstudio-cours-ENS»" target="_blank" rel="noopener"><img src="https://img.shields.io/badge/Tester%20via%20SSP%20cloud%20-%20SSPCloud?logo=R&labelColor=black&color=%231965b8" alt="Onyxia"></a><br>
:::

<details>
<summary>
Dérouler les _slides_ ci-dessous ou [cliquer ici](/slides/wrangling.qmd)
pour afficher les slides en plein écran.
</summary>


``` {.yaml code-preview="/slides/wrangling.qmd"}
```

</details>


Dans ce troisième TP,
nous allons apprendre à créer des représentations
graphiques synthétiques avec {{< fa brands r-project >}} qui est
très bien outillé dans le domaine grâce à la librairie
`ggplot2`. Cette dernière implémente
une [grammaire des graphiques](https://fr.wikibooks.org/wiki/Programmer_en_R/Comprendre_la_grammaire_des_graphiques)
flexible, cohérente et simple d'usage. 

Si vous êtes intéressés par `Python` {{< fa brands python >}},
une version très proche de ce TP est disponible dans [mon cours de l'ENSAE](https://pythonds.linogaliana.fr/content/manipulation/02b_pandas_TP.html).


::: {.callout-note}

Certains exemples de code présentent des annotations sur le côté,
passez votre souris dessus pour les afficher, comme ci-dessous

```{r}
#| echo: true
#| output: false
"une annotation explicative m'accompagne à droite" #<1>
```
1. Je m'affiche quand on passe la souris sur moi 🐭 !

:::

La pratique de la visualisation se fera, dans ce cours, en répliquant des graphiques qu'on peut trouver sur
la page de l'*open data* de la ville de Paris 
[ici](https://opendata.paris.fr/explore/dataset/comptage-velo-donnees-compteurs/information/?disjunctive.id_compteur&disjunctive.nom_compteur&disjunctive.id&disjunctive.name).


Ce TP vise à initier:

* Principalement au _package_ [`ggplot2`](https://ggplot2.tidyverse.org/) pour la construction de graphiques figés ;
* Au package [`plotly`](https://plotly.com/r/) pour les graphiques 
dynamiques, au format HTML

Dans ce chapitre, nous allons utiliser les librairies suivantes:

```{r}
#| echo: true
#| output: false
library(readr)
library(dplyr)
library(ggplot2)
```

Nous verrons par la suite la manière de construire des cartes facilement avec
des formats équivalents.

::: {.callout-note}
Être capable de construire des visualisations de données
intéressantes est une compétence nécessaire à tout
_data-scientist_ ou chercheur. Pour améliorer
la qualité de ces visualisations, il est recommandé
de suivre certains conseils donnés par des spécialistes
de la _dataviz_ sur la sémiologie graphique.

Les bonnes visualisations de données, comme celles du _New York Times_,
reposent certes sur des outils adaptés (des librairies `JavaScript`)
mais aussi sur certaines règles de représentation qui permettent
de comprendre en quelques secondes le message d'une visualisation.

Ce [post de blog](https://blog.datawrapper.de/text-in-data-visualizations/)
est une ressource qu'il est utile de consulter régulièrement. 
:::


## Données

Un sous-ensemble des données de [Paris _Open Data_](https://opendata.paris.fr/explore/dataset/comptage-velo-donnees-compteurs/information/?disjunctive.id_compteur&disjunctive.nom_compteur&disjunctive.id&disjunctive.name) a été mis à disposition
pour faciliter l'import. 
Il s'agit d'une extraction, qui commence à dater, des données disponibles
sur le site où seules les colonnes
qui servent à cet exercice ont été conservées.

Nous proposons
de télécharger ces données et les enregistrer dans un fichier sur le disque
dur local avant de l'importer[^1]. Cependant, nous n'allons pas faire
cela manuellement mais nous allons plutôt utiliser 
{{< fa brands r-project >}}. Effectuer ce type d'action de manière
manuelle serait une mauvaise pratique du point de vue de la reproductibilité.

```{r}
#| echo: true
url <- "https://minio.lab.sspcloud.fr/projet-formation/diffusion/python-datascientist/bike.csv"
download.file(url, "bike.gz") # <1>
```
1. L'extension `.gz` est importante pour la suite car `readr` en a besoin pour comprendre que le fichier est compressé.

## Premières productions graphiques

Chercher à produire une visualisation parfaite du premier coup est
illusoire. Il est beaucoup plus réaliste d'améliorer graduellement 
une représentation graphique afin, petit à petit, de mettre en 
avant les effets de structure dans un jeu de données. 

Nous allons donc commencer par nous représenter la distribution
des passages aux principales stations de mesure.
Pour cela nous allons produire
rapidement un _barplot_ puis l'améliorer graduellement. 


Dans cette partie, nous allons ainsi
reproduire les deux premiers graphiques de la
[page d'analyse des données](https://opendata.paris.fr/explore/dataset/comptage-velo-donnees-compteurs/dataviz/?disjunctive.id_compteur&disjunctive.nom_compteur&disjunctive.id&disjunctive.name):
*Les 10 compteurs avec la moyenne horaire la plus élevée* et *Les 10 compteurs ayant comptabilisés le plus de vélos*. Les valeurs chiffrées des graphiques seront différentes de celles de la page en ligne, c'est normal, nous travaillons sur des données plus anciennes. 


[^1]: D'habitude, nous recommandons d'utiliser directement l'URL 
de téléchargement ce qui évite de créer un fichier intermédiaire
sur le disque dur. Néanmoins, ici, l'import direct avec `readr`
ne fonctionnera pas car le fichier est mal interprété par la
librairie. Celle-ci ne comprend pas que le fichier est compressé car
il lui manque l'extension `.gz` (un format compressé) à la fin. 



::: {.callout-tip}
## Exercice 1 : Importer les données et produire un premier graphique rapidement

Les données comportent plusieurs dimensions pouvant faire l'objet d'une 
analyse statistique. Il est donc nécessaire dans un premier temps
de synthétiser celles-ci par des agrégations afin d'avoir un
graphique lisible. 

1. Importer les données de compteurs de vélos depuis le fichier `bike.gz` ;
2. Garder les dix bornes à la moyenne la plus élevée ;

```{r}
#| output: false
df <- readr::read_csv("bike.gz")
```


```{r}
df1 <- df %>%
  group_by(`Nom du compteur`) %>%
  summarise(`Comptage horaire` = mean(`Comptage horaire`, na.rm = TRUE)) %>%
  arrange(desc(`Comptage horaire`)) %>%
  head(10)
```

On va maintenant pouvoir se concentrer sur la production de la 
représentation



3. En premier lieu, sans se préoccuper des éléments de style ni de la beauté
du graphique, créer la structure du _barplot_ (diagramme en batons) de la
[page d'analyse des données](https://opendata.paris.fr/explore/dataset/comptage-velo-donnees-compteurs/dataviz/?disjunctive.id_compteur&disjunctive.nom_compteur&disjunctive.id&disjunctive.name):

<details>
<summary>
Figure obtenue, sans s'occuper du style
</summary>
```{r}
ggplot(df1, aes(y = `Nom du compteur`, x = `Comptage horaire`)) +
  geom_bar(stat = "identity")
```
</details>

La suite de l'exercice consiste à améliorer graduellement cette représentation
pour converger vers la reproduction de la version en _open data_. Il
ne s'agit pas encore de se concentrer sur l'esthétique de la figure mais
de la rendre intelligible, à gros trait. 

4. En premier lieu, réordonner les barres sur l'axe des ordonnées
grâce à la fonction `reorder`. Cela rendra le message de la figure
plus intelligible. 

<details>
<summary>
Figure avec les barres réordonnées
</summary>

```{r}
figure1 <- ggplot(df1,
       aes(y = reorder(`Nom du compteur`, `Comptage horaire`), # <1>
           x = `Comptage horaire`)
       ) +
  geom_bar(stat = "identity")
figure1
```
1. On réordonne `Nom du compteur` en fonction de `Comptage horaire`

</details>

5. Le minimum pour que quelqu'un ne connaissant pas les données soit
capable de comprendre la représentation graphique est de labelliser
les axes. Créer les mêmes labels d'axes que la figure originale. 

<details>
<summary>
Figure avec les axes nommés
</summary>

```{r}
figure1 <- figure1 + labs( # <1>
  title = "Les 10 compteurs avec la moyenne horaire la plus élevée",
  x = "Nom du compteur",
  y = "Moyenne horaire"
)
figure1
```
1. Il existe de nombreuses manières de procéder avec `ggplot` pour labelliser
les axes. Mais la plus simple est la fonction `labs`

</details>


5. Le fond gris permet est certes une manière de reconnaître que le graphique a été
produit avec `ggplot2` mais ce n'est pas très soigné.
Comme c'est une fonctionnalité un peu plus avancée, nous proposons directement
le code pour mettre à jour votre figure avec les éléments de style
suivant:

```r
theme_minimal() +
theme(axis.text.x = element_text(angle = 45, hjust = 1),
        plot.title = element_text(hjust = 0.5),
        plot.margin = margin(1, 4, 1, 1, "cm"))
```

<details>
<summary>
Figure obtenue à l'issue de ces questions
</summary>
```{r}
figure1 <- figure1 +
  theme_minimal() +
  theme(axis.text.x = element_text(angle = 45, hjust = 1),
        plot.title = element_text(hjust = 0.5),
        plot.margin = margin(1, 4, 1, 1, "cm"))
figure1
```

</details>

Faire la même chose pour la figure 2, afin d'obtenir une figure
similaire

<details>

```{r}
df2 <- df %>%
  group_by(`Nom du compteur`) %>%
  summarise(`Comptage horaire` = sum(`Comptage horaire`, na.rm = TRUE)) %>%
  arrange(desc(`Comptage horaire`)) %>%
  head(10)
```

```{r}
# Create a horizontal bar plot
p2 <- ggplot(df2, aes(y = reorder(`Nom du compteur`, `Comptage horaire`), x = `Comptage horaire`)) +
  geom_bar(stat = "identity", fill = "forestgreen") +
  labs(title = "Les 10 compteurs avec le comptage horaire le plus élevé (total)",
       x = "Nom du compteur",
       y = "Comptage horaire total") +
  theme_minimal() +
  theme(axis.text.x = element_text(angle = 45, hjust = 1),
        plot.title = element_text(hjust = 0.5),
        plot.margin = margin(1, 4, 1, 1, "cm"))
```

<summary>
Figure 2 à l'issue de cet exercice
</summary>

```{r}
p2
```

</details>



<details>
<summary>
Les 10 principales stations à l'issue de la question 2
</summary>
```{r}
head(df1)
```
</details>


:::


On peut remarquer plusieurs éléments problématiques
(par exemple les labels) mais
aussi des éléments ne correspondant pas (les titres des axes, etc.) ou 
manquants (le nom du graphique...)

::: {.callout-tip}
**Exercice 2 : Un peu de style !**
:::


