---
title: "Importer et manipuler des données avec {{< fa brands r-project >}}"
echo: false
number-sections: true
---

::: {.badge}
<a href="https://datalab.sspcloud.fr/launcher/ide/rstudio?autoLaunch=true&init.personalInit=«https%3A%2F%2Fraw.githubusercontent.com%2Flinogaliana%2Fr-geographie%2Fmain%2Fsspcloud%2Finit.sh»&networking.user.enabled=true&onyxia.friendlyName=«rstudio-cours-ENS»" target="_blank" rel="noopener"><img src="https://img.shields.io/badge/Tester%20via%20SSP%20cloud%20-%20SSPCloud?logo=R&labelColor=black&color=%231965b8" alt="Onyxia"></a><br>
:::

<details>
<summary>
Dérouler les _slides_ ci-dessous ou [cliquer ici](/slides/wrangling.qmd)
pour afficher les slides en plein écran.
</summary>


``` {.yaml code-preview="/slides/wrangling.qmd"}
```

</details>


Être en 
mesure de synthétiser l'information présente
dans un jeu de données est une compétence attendue
des chercheurs et _data scientists_. 
Dans ce troisième TP,
nous allons apprendre à importer et
manipuler des données avec
{{< fa brands r-project >}}. {{< fa brands r-project >}} est
très bien outillé dans le domaine grâce à la librairie
`ggplot2` qui implémente
une [grammaire des graphiques](https://fr.wikibooks.org/wiki/Programmer_en_R/Comprendre_la_grammaire_des_graphiques)
flexible, cohérente et simple d'usage. 

Si vous êtes intéressés par `Python` {{< fa brands python >}},
une version très proche de ce TP est disponible dans [mon cours de l'ENSAE](https://pythonds.linogaliana.fr/content/manipulation/02b_pandas_TP.html).


::: {.callout-note}

Certains exemples de code présentent des annotations sur le côté,
passez votre souris dessus pour les afficher, comme ci-dessous

```{r}
#| echo: true
#| output: false
"une annotation explicative m'accompagne à droite" #<1>
```
1. Je m'affiche quand on passe la souris sur moi 🐭 !

:::

La pratique de la visualisation se fera, dans ce cours, en répliquant des graphiques qu'on peut trouver sur
la page de l'*open-data* de la ville de Paris 
[ici](https://opendata.paris.fr/explore/dataset/comptage-velo-donnees-compteurs/information/?disjunctive.id_compteur&disjunctive.nom_compteur&disjunctive.id&disjunctive.name).


Ce TP vise à initier:

* Au package [ggplot2](https://ggplot2.tidyverse.org/) pour la construction de graphiques figés
* Au package [plotly](https://plotly.com/r/) pour les graphiques 
dynamiques, au format HTML

Nous verrons par la suite la manière de construire des cartes facilement avec
des formats équivalents.

Un sous-ensemble des données de [paris open data](https://opendata.paris.fr/explore/dataset/comptage-velo-donnees-compteurs/information/?disjunctive.id_compteur&disjunctive.nom_compteur&disjunctive.id&disjunctive.name) a été mis à disposition
sur {{< githubrepo >}} pour faciliter l'import (élimination des colonnes
qui ne nous serviront pas mais ralentissent l'import).


Etre capable de construire des visualisations de données
intéressantes est une compétence nécessaire à tout
_data-scientist_. Pour améliorer
la qualité de ces visualisations, il est recommandé
de suivre certains conseils donnés par des spécialistes
de la _dataviz_ sur la sémiologie graphique.
Les bonnes visualisations de données, comme celles du _New York Times_,
reposent certes sur des outils adaptés (des librairies `JavaScript`)
mais aussi sur certaines règles de représentation qui permettent
de comprendre en quelques secondes le message d'une visualisation.
Ce [post de blog](https://blog.datawrapper.de/text-in-data-visualizations/?utm_source=substack&utm_medium=email)
est une ressource qu'il est utile de consulter régulièrement. 


::: {.callout-tip}
## Exercice 1 : Importer les données et produire un premier graphique rapidement

1. Importer les données de compteurs de vélos. Vous pouvez utiliser l'url <https://minio.lab.sspcloud.fr/projet-formation/diffusion/python-datascientist/bike.csv>. 
⚠️ Il s'agit de données
compressées au format `gzip`, il est donc recommandé de procéder en deux étapes: 
télécharger le fichier avec `download.file` et importer avec `read_csv`

```{r}
url <- "https://minio.lab.sspcloud.fr/projet-formation/diffusion/python-datascientist/bike.csv"
download.file(url, "bike.gz")
df <- readr::read_csv("bike.gz")
```

2. En premier lieu, sans se préoccuper des éléments de style ni des labels des
graphiques, reproduire les deux premiers graphiques de la
[page d'analyse des données](https://opendata.paris.fr/explore/dataset/comptage-velo-donnees-compteurs/dataviz/?disjunctive.id_compteur&disjunctive.nom_compteur&disjunctive.id&disjunctive.name):
*Les 10 compteurs avec la moyenne horaire la plus élevée* et *Les 10 compteurs ayant comptabilisés le plus de vélos*. Les valeurs chiffrées des graphiques seront différentes de celles de la page en ligne, c'est normal, nous travaillons sur des données plus anciennes. 

```{r}
# Calculate the mean hourly count for each 'Nom du compteur' and select the top 10
df1 <- df %>%
  group_by(`Nom du compteur`) %>%
  summarise(`Comptage horaire` = mean(`Comptage horaire`, na.rm = TRUE)) %>%
  arrange(desc(`Comptage horaire`)) %>%
  head(10)

# Create a horizontal bar plot
p1 <- ggplot(df1, aes(y = reorder(`Nom du compteur`, `Comptage horaire`), x = `Comptage horaire`)) +
  geom_bar(stat = "identity", fill = "red") +
  labs(title = "Les 10 compteurs avec la moyenne horaire la plus élevée",
       x = "Nom du compteur",
       y = "Moyenne horaire") +
  theme_minimal() +
  theme(axis.text.x = element_text(angle = 45, hjust = 1),
        plot.title = element_text(hjust = 0.5),
        plot.margin = margin(1, 4, 1, 1, "cm"))
```

```{r}
df2 <- df %>%
  group_by(`Nom du compteur`) %>%
  summarise(`Comptage horaire` = sum(`Comptage horaire`, na.rm = TRUE)) %>%
  arrange(desc(`Comptage horaire`)) %>%
  head(10)

# Create a horizontal bar plot
p2 <- ggplot(df2, aes(y = reorder(`Nom du compteur`, `Comptage horaire`), x = `Comptage horaire`)) +
  geom_bar(stat = "identity", fill = "forestgreen") +
  labs(title = "Les 10 compteurs avec le comptage horaire le plus élevé (total)",
       x = "Nom du compteur",
       y = "Comptage horaire total") +
  theme_minimal() +
  theme(axis.text.x = element_text(angle = 45, hjust = 1),
        plot.title = element_text(hjust = 0.5),
        plot.margin = margin(1, 4, 1, 1, "cm"))
```


:::

