---
title: "Importer et manipuler des données avec {{< fa brands r-project >}}"
echo: false
number-sections: true
---

::: {.badge}
<a href="https://datalab.sspcloud.fr/launcher/ide/rstudio?autoLaunch=true&init.personalInit=«https%3A%2F%2Fraw.githubusercontent.com%2Flinogaliana%2Fr-geographie%2Fmain%2Fsspcloud%2Finit.sh»&networking.user.enabled=true&onyxia.friendlyName=«rstudio-cours-ENS»" target="_blank" rel="noopener"><img src="https://img.shields.io/badge/Tester%20via%20SSP%20cloud%20-%20SSPCloud?logo=R&labelColor=black&color=%231965b8" alt="Onyxia"></a><br>
:::

Dans ce deuxième TP,
nous allons apprendre à importer et
manipuler des données avec
{{< fa brands r-project >}}. 

Si vous êtes intéressés par `Python` {{< fa brands python >}},
une version très proche de ce TP est disponible dans [mon cours de l'ENSAE](https://pythonds.linogaliana.fr/content/manipulation/02b_pandas_TP.html).


::: {.callout-note}

Certains exemples de code présentent des annotations sur le côté,
passez votre souris dessus pour les afficher, comme ci-dessous

```{r}
#| echo: true
#| output: false
"une annotation explicative m'accompagne à droite" #<1>
```
1. Je m'affiche quand on passe la souris sur moi 🐭 !

:::

Dans ce chapitre, nous allons principalement utiliser les packages suivants
du `tidyverse`: 

- `readr` pour l'import de données ;
- `dplyr` pour la manipulation de données.

::: {.callout-note}

Le `tidyverse` n'est pas le seul écosystème complet pour analyser des données.

Néanmoins, pour une introduction à {{< fa brands r-project >}}, c'est 
certainement le plus raisonnable à adopter. 

Les écosystèmes
concurrents ou complémentaires (`data.table`, `arrow`, `duckdb`) nécessitent
déjà une bonne compréhension du `tidyverse` et de ses limites. 

:::

Dans ce tutoriel, nous allons utiliser deux sources de données :

* Les émissions de gaz à effet de serre estimées au niveau communal par l'`ADEME`. Le jeu de données est
disponible sur [data.gouv](https://www.data.gouv.fr/fr/datasets/inventaire-de-gaz-a-effet-de-serre-territorialise/#_)
et requêtable directement dans {{< fa brands r-project >}} avec
[cet url](https://koumoul.com/s/data-fair/api/v1/datasets/igt-pouvoir-de-rechauffement-global/convert) (ce sera l'objet du premier exercice)[^notedownload].
* Idéalement, on utiliserait directement les données
[disponibles sur le site de l'Insee](https://www.insee.fr/fr/statistiques/3560121) mais celles-ci nécessitent un peu de travail
de nettoyage qui n'entre pas dans le cadre de ce TP. 
Pour faciliter l'import de données Insee, il est recommandé d'utiliser les _packages_
[`doremifasol`](https://github.com/InseeFrLab/DoReMIFaSol) et [`insee`](https://github.com/pyr-opendatafr/R-Insee-Data) qui simplifient l'accès aux données
de l'Insee disponibles sur le site web [insee.fr](https://www.insee.fr/fr/accueil)
ou via des API. 

[^notedownload]: 

  `readr` offre la possibilité d'importer des données directement depuis un url. C'est l'option 
  prise dans ce tutoriel. Si vous préfèrez, pour des 
  raisons d'accès au réseau ou de performance, importer depuis un poste local,
  vous pouvez télécharger les données et changer
  les commandes d'import avec le chemin adéquat plutôt que l'url. 


# Etapes préliminaires: installer les _packages_

{{< fa brands r-project >}} est un langage _open source_. N'importe qui peut
donc proposer du code {{< fa brands r-project >}} pour accroître les 
fonctionnalités du langage. Un ensemble cohérent de fonctionnalités s'appelle
une __librairie__ ou un __package__. 

Comme l'équipe qui gère le langage {{< fa brands r-project >}} n'a pas vocation
à intégrer toutes les librairies dans le langage de base (celui-ci se doit
de rester, comme son nom l'indique, basique), il existe des espaces
communautaires où les gens peuvent mettre à disposition leurs _packages_. Dans
l'écosystème {{< fa brands r-project >}}, les deux principaux[^bioconductor] sont:

- Le `CRAN` (_Comprehensive R Archive Network_): le dépôt officiel et historique
de librairies {{< fa brands r-project >}}.
Pour installer un _package_ stocké dans cet espace, on utilise `install.package` ;
- `Github` {{< fa brands github >}}: le réseau social du code _open source_. 
Pour installer un _package_ stocké dans cet espace, on utilise `remotes::install_github`[^remotes]

[^bioconductor]: Il existe également `bioconductor` mais celui-ci étant surtout orienté biostatistiques (une des communautés académiques ayant adopté {{< fa brands r-project >}} le plus tôt), nous ne l'utilisons pas vraiment

[^remotes]:
    `remotes::install_github` signifie d'utiliser la fonction `install_github` du _package_ `remotes`. Autrement dit, il faut un _package_ pour installer d'autres _packages_ 🤯.
    C'est parce que `Github` n'existait pas lors de la création de {{< fa brands r-project >}} (années 1990) et que cette fonctionnalité n'a pas été ajouté depuis. 

::: {.callout-note}

En général, les _packages_ avec une certaine
maturité sont sur le CRAN. `Github` a un aspect plus fourre-tout où on trouve
des mines d'or à côté de choses de qualité plus variable. 

Certains _packages_ que nous verrons ne sont pas sur le CRAN car la procédure
de validation pour pouvoir y déposer son _package_ est assez lourde et
fatiguante pour des développeurs bénévoles, généralement non rémunéré 
pour ce travail et qui effectuent souvent cela la nuit. 

:::

Nous allons supposer que les principales librairies du `tidyverse` sont
déjà installées. Sinon, vous pouvez les installer en suivant la documentation
en ligne. 

Pour installer un package disponible sur le CRAN, par exemple
le package [`insee`](https://cran.r-project.org/web/packages/insee/index.html),
vous pouvez faire:

```{r}
#| eval: false
#| echo: true
install.packages("insee")
```

Pour installer un package disponible sur `Github` {{< fa brands github >}},
par exemple [`doremifasol`](https://github.com/InseeFrLab/DoReMIFaSol)
qui est disponible sur le dépôt du compte `InseeFrLab`, on fait:


```{r}
#| eval: false
#| echo: true
remotes::install_github('inseefrlab/DoReMIFaSol')
```

# Importer les données

## Import d'un csv de l'Ademe

Pour commencer, nous allons importer les données de l'Ademe à l'aide du
_package_ [`readr`](https://readr.tidyverse.org/)[^readcsv]. 

::: {.callout-tip}
## Exercice 1: lire un csv avec `readr` et observer les données

Voici l'URL sur lequel les données sont disponibles

```{r}
#| echo: true
url <- "https://koumoul.com/s/data-fair/api/v1/datasets/igt-pouvoir-de-rechauffement-global/convert"
```


1. Utiliser le _package_  `readr` pour importer ces données. Nommer cet objet `emissions`[^nomdf]
2. Afficher les premières lignes avec `head` et observer la différence d'affichage avec, par exemple,
ce `dataframe`:

```{r}
#| echo: true
library(readr)
emissions <- read_csv(url)
```

```{r}
#| echo: true
data.frame(
  "com" = c(1,2),
  "val" = rnorm(2)
)
```

3. Afficher la classe de `emissions`. Comprenez-vous maintenant pourquoi cet objet est un
peu différent d'un dataframe de base ?
4. Utiliser les fonctions adéquates pour les 10 premières valeurs, les 15 dernières et un échantillon aléatoire de 10 valeurs grâce à la [fonction adéquate du package `dplyr`](https://dplyr.tidyverse.org/reference/sample_n.html)

<details>
<summary>
En cas de blocage à la question 1
</summary>
Lire la documentation de `read_csv` (très bien faite) ou chercher des exemples
en ligne pour découvrir cette fonction.
⚠️ Ne pas utiliser `read.csv` (fonction de base) qui n'est pas performante. 
</details>
:::

[^nomdf]: Par manque d'imagination, on est souvent tenté d'appeler notre
_dataframe_ principal `df` ou `data`. C'est souvent une mauvaise idée puisque
ce nom n'est pas très informatif quand on relit le code quelques semaines
plus tard. L'autodocumentation, approche qui consiste à avoir un code
qui se comprend de lui-même, est une bonne pratique et il est donc recommandé
de donner un nom simple mais efficace pour connaître la nature du _dataset_ en question.

## Import de données de l'Insee

En ce qui concerne nos informations communales, on va utiliser l'une des plus
sources de l'Insee les plus utilisées : les données [`Filosofi`](https://www.insee.fr/fr/metadonnees/source/serie/s1172). 
Afin de faciliter la récupération de celles-ci, nous allons
utiliser le _package_ communautaire `doremifasol` :

```{r}
#| output: false
#| echo: true
library(doremifasol)
library(tibble)
filosofi <- as_tibble(
  telechargerDonnees("FILOSOFI_COM", date = 2016)
)
head(filosofi)
```

```{r}
#| echo: false
head(filosofi)
```

::: {.callout-note}
La fonction `as_tibble` nous sert à transformer le _dataframe_ de base (`doremifasol` 
ne fait pas d'_a priori_ sur l'écosystème de manipulation adopté) en 
_dataframe_ adapté à une exploitation via le `tidyverse`. 
:::


:::{.callout-tip}
## Exercice 2

Comme c'est `readr` ou `doremifasol` qui ont
géré automatiquement l'import des données, on va faire un petit
contrôle qualité:

1. Afficher le nom des colonnes de nos _dataframes_ `emissions` et `filosofi`. 
Quelles sont les colonnes communes ? Utiliser la fonction `intersect` et comprendre
la nature du problème.
2. Observer la structure de nos jeux de données (les types des colonnes). Les types fixés par défaut sont-ils adéquats ?

```{r}
#| output: false
str(filosofi)
str(emissions)
intersect(colnames(filosofi), colnames(emissions))
```


Ensuite, on vérifie les dimensions des `DataFrames` et la structure de certaines variables clés.
En l'occurrence, les variables fondamentales pour lier nos données sont les variables communales.
Ici, on a deux variables géographiques: un code commune et un nom de commune. 
On va donc vérifier qu'elles sont bien adaptées à l'analyse statistique.

3. Vérifier les dimensions des _dataframes_ ;
4. Vérifier le nombre de valeurs uniques des variables géographiques dans chaque base. Les résultats apparaissent-ils cohérents ?
5. Identifier dans `filosofi` les noms de communes qui correspondent à plusieurs codes communes et sélectionner leurs codes. En d'autres termes, identifier les `CODGEO` tels qu'il existe des doublons de `LIBGEO` et les stocker dans un dataframe `duplicates`

On se focalise temporairement sur les observations où le libellé comporte plus de deux codes communes différents

6. Regarder dans `filosofi` ces observations. Pour mieux y voir, réordonner la base obtenue par order alphabétique
7. Déterminer la taille moyenne (variable nombre de personnes: `NBPERSMENFISC16`) et quelques statistiques descriptives de ces données.
Comparer aux mêmes statistiques sur les données où libellés et codes communes coïncident
8. Vérifier les grandes villes (plus de 100 000 personnes),
la proportion de villes pour lesquelles un même nom est associé à différents codes commune.
9. Vérifier dans `filosofi` les villes dont le libellé est égal à Montreuil.
Vérifier également celles qui contiennent le terme 'Saint-Denis'

```{r}
#| output: false

library(dplyr)

# Question 4
emissions %>%
  select('INSEE commune', 'Commune') %>%
  summarize(Unique_Count = n_distinct(Commune))

filosofi %>%
  select('CODGEO', 'LIBGEO') %>%
  summarize(Unique_Count = n_distinct(LIBGEO))

# Question 5
duplicates <- filosofi %>%
  group_by(LIBGEO) %>%
  summarize(Count = n()) %>%
  select(LIBGEO, Count) %>%
  #arrange(desc(Count)) %>%
  filter(Count > 1)

# Question 6
filosofi %>%
  filter(LIBGEO %in% duplicates$LIBGEO) %>%
  arrange(LIBGEO)

# Question 7
filosofi %>%
  filter(LIBGEO %in% duplicates$LIBGEO) %>%
  summarize(Stats = mean(NBPERSMENFISC16, na.rm = TRUE))

# Calculate summary statistics for 'NBPERSMENFISC16' for rows where 'LIBGEO' is not in 'x$LIBGEO'
filosofi %>%
  filter(!(LIBGEO %in% duplicates$LIBGEO)) %>%
  summarize(Stats = mean(NBPERSMENFISC16, na.rm = TRUE))
```

Pour la question 8, vous devriez obtenir ceci:

```{r}
# Question 8
filosofi_big <- filosofi %>%
  filter(NBPERSMENFISC16 > 100000) %>%
  mutate(probleme = LIBGEO %in% duplicates$LIBGEO)

# Proportion de villes à problème
mean_probleme <- filosofi_big %>%
  summarize(mean(probleme))

# Filter rows where 'probleme' is TRUE
df_probleme <- filosofi_big %>%
  filter(probleme)
```

```{r}
head(df_probleme)
```


```{r}
# Question 9
filosofi %>%
  filter(LIBGEO == 'Montreuil')

# Question 10
filosofi %>%
  filter(grepl('Saint-Denis', LIBGEO)) %>%
  head(10)
```


:::

