---
title: "Importer et manipuler des données avec {{< fa brands r-project >}}"
echo: false
number-sections: true
---

::: {.badge}
<a href="https://datalab.sspcloud.fr/launcher/ide/rstudio?autoLaunch=true&init.personalInit=«https%3A%2F%2Fraw.githubusercontent.com%2Flinogaliana%2Fr-geographie%2Fmain%2Fsspcloud%2Finit.sh»&networking.user.enabled=true&onyxia.friendlyName=«rstudio-cours-ENS»" target="_blank" rel="noopener"><img src="https://img.shields.io/badge/Tester%20via%20SSP%20cloud%20-%20SSPCloud?logo=R&labelColor=black&color=%231965b8" alt="Onyxia"></a><br>
:::

Dans ce deuxième TP,
nous allons apprendre à importer et
manipuler des données avec
{{< fa brands r-project >}}. 

Si vous êtes intéressés par `Python` {{< fa brands python >}},
une version très proche de ce TP est disponible dans [mon cours de l'ENSAE](https://pythonds.linogaliana.fr/content/manipulation/02b_pandas_TP.html).


::: {.callout-note}

Certains exemples de code présentent des annotations sur le côté,
passez votre souris dessus pour les afficher, comme ci-dessous

```{r}
#| echo: true
#| output: false
"une annotation explicative m'accompagne à droite" #<1>
```
1. Je m'affiche quand on passe la souris sur moi 🐭 !

:::

Dans ce chapitre, nous allons principalement utiliser les packages suivants
du `tidyverse`: 

- `readr` pour l'import de données ;
- `dplyr` pour la manipulation de données.

::: {.callout-note}

Le `tidyverse` n'est pas le seul écosystème complet pour analyser des données.

Néanmoins, pour une introduction à {{< fa brands r-project >}}, c'est 
certainement le plus raisonnable à adopter. 

Les écosystèmes
concurrents ou complémentaires (`data.table`, `arrow`, `duckdb`) nécessitent
déjà une bonne compréhension du `tidyverse` et de ses limites. 

:::

Dans ce tutoriel, nous allons utiliser deux sources de données :

* Les émissions de gaz à effet de serre estimées au niveau communal par l'`ADEME`. Le jeu de données est 
disponible sur [data.gouv](https://www.data.gouv.fr/fr/datasets/inventaire-de-gaz-a-effet-de-serre-territorialise/#_)
et requêtable directement dans {{< fa brands r-project >}} avec
[cet url](https://koumoul.com/s/data-fair/api/v1/datasets/igt-pouvoir-de-rechauffement-global/convert) (ce sera l'objet du premier exercice)[^notedownload].
* Idéalement, on utiliserait directement les données
[disponibles sur le site de l'Insee](https://www.insee.fr/fr/statistiques/3560121) mais celles-ci nécessitent un peu de travail
de nettoyage qui n'entre pas dans le cadre de ce TP. 
Pour faciliter l'import de données Insee, il est recommandé d'utiliser les _packages_
[`doremifasol`](https://github.com/InseeFrLab/DoReMIFaSol) et [`insee`](https://github.com/pyr-opendatafr/R-Insee-Data) qui simplifient l'accès aux données
de l'Insee disponibles sur le site web [insee.fr](https://www.insee.fr/fr/accueil)
ou via des API. 

[^notedownload]: 

  `readr` offre la possibilité d'importer des données directement depuis un url. C'est l'option 
  prise dans ce tutoriel. Si vous préfèrez, pour des 
  raisons d'accès au réseau ou de performance, importer depuis un poste local,
  vous pouvez télécharger les données et changer
  les commandes d'import avec le chemin adéquat plutôt que l'url. 


## Etapes préliminaires: installer les _packages_

{{< fa brands r-project >}} est un langage _open source_. N'importe qui peut
donc proposer du code {{< fa brands r-project >}} pour accroître les 
fonctionnalités du langage. Un ensemble cohérent de fonctionnalités s'appelle
une __librairie__ ou un __package__. 

Comme l'équipe qui gère le langage {{< fa brands r-project >}} n'a pas vocation
à intégrer toutes les librairies dans le langage de base (celui-ci se doit
de rester, comme son nom l'indique, basique), il existe des espaces
communautaires où les gens peuvent mettre à disposition leurs _packages_. Dans
l'écosystème {{< fa brands r-project >}}, les deux principaux[^bioconductor] sont:

- Le `CRAN` (_Comprehensive R Archive Network_): le dépôt officiel et historique
de librairies {{< fa brands r-project >}}.
Pour installer un _package_ stocké dans cet espace, on utilise `install.package` ;
- `Github` {{< fa brands github >}}: le réseau social du code _open source_. 
Pour installer un _package_ stocké dans cet espace, on utilise `remotes::install_github`[^remotes]

[^bioconductor]: Il existe également `bioconductor` mais celui-ci étant surtout orienté biostatistiques (une des communautés académiques ayant adopté {{< fa brands r-project >}} le plus tôt), nous ne l'utilisons pas vraiment

[^remotes]:
    `remotes::install_github` signifie d'utiliser la fonction `install_github` du _package_ `remotes`. Autrement dit, il faut un _package_ pour installer d'autres _packages_ 🤯.
    C'est parce que `Github` n'existait pas lors de la création de {{< fa brands r-project >}} (années 1990) et que cette fonctionnalité n'a pas été ajouté depuis. 

::: {.callout-note}

En général, les _packages_ avec une certaine
maturité sont sur le CRAN. `Github` a un aspect plus fourre-tout où on trouve
des mines d'or à côté de choses de qualité plus variable. 

Certains _packages_ que nous verrons ne sont pas sur le CRAN car la procédure
de validation pour pouvoir y déposer son _package_ est assez lourde et
fatiguante pour des développeurs bénévoles, généralement non rémunéré 
pour ce travail et qui effectuent souvent cela la nuit. 

:::

Nous allons supposer que les principales librairies du `tidyverse` sont
déjà installées. Sinon, vous pouvez les installer en suivant la documentation
en ligne. 

Pour installer un package disponible sur le CRAN, par exemple
le package [`insee`](https://cran.r-project.org/web/packages/insee/index.html),
vous pouvez faire:

```{r}
#| eval: false
install.packages("insee")
```

Pour installer un package disponible sur `Github` {{< fa brands github >}},
par exemple [`doremifasol`](https://github.com/InseeFrLab/DoReMIFaSol)
qui est disponible sur le dépôt du compte `InseeFrLab`, on fait:


```{r}
#| eval: false
remotes::install_github('inseefrlab/DoReMIFaSol')
```

# Importer les données

Pour commencer, nous allons importer les données de l'Ademe à l'aide du package `readr`[^readcsv]. 


[^readcsv]: Il existe des fonctions pour importer des données depuis un csv dans le langage de base.
Cependant, elles ne sont pas recommandées. 


```{r}
#| echo: true

#df = pd.read_csv("https://koumoul.com/s/data-fair/api/v1/datasets/igt-pouvoir-de-rechauffement-global/convert", sep=",")
```

